【裁判字號】    95,台上,3482
【裁判日期】    950623
【裁判案由】    常業重利
【裁判全文】
最高法院刑事判決            九十五年度台上字第三四八二號
    上  訴  人  乙○○
                        7號（另案在押於台灣台南看守所）
                甲○○
                        17號.
上列上訴人等因常業重利案件，不服台灣高等法院台南分院中華
民國九十五年四月十三日第二審判決（九十五年度上訴字第二０
號，起訴案號：台灣台南地方法院檢察署九十三年度偵字第七０
七０、一一二九五號），提起上訴，本院判決如下：
    主  文
上訴駁回。
    理  由
按刑事訴訟法第三百七十七條規定，上訴於第三審法院，非以判
決違背法令為理由，不得為之。是提起第三審上訴，應以原判決
違背法令為理由，係屬法定要件。如果上訴理由狀並未依據卷內
訴訟資料，具體指摘原判決不適用何種法則或如何適用不當，或
所指摘原判決違法情事，顯與法律規定得為第三審上訴理由之違
法情形，不相適合時，均應認其上訴為違背法律上之程式，予以
駁回。本件原判決維持第一審關於論上訴人乙○○、甲○○以共
同以乘他人急迫，貸以金錢，而取得與原本顯不相當之重利為常
業罪，判處乙○○有期徒刑壹年肆月（原判決理由丙誤載為有期
徒刑壹年拾月，應裁定更正之）；甲○○有期徒刑壹年；如原判
決附表一所示之物宣告沒收部分之判決，駁回上訴人等二人在第
二審之上訴。係依憑上訴人乙○○坦承：在台南市安平區○○○
街二十八號開設「渣打機車租賃公司」（下稱渣打公司），並聘
僱已定讞共犯張宗強（經第一審法院判處有期徒刑拾月確定）；
上訴人甲○○供認：借款予王瑞琛各等情不諱，參酌證人時榮貴
、郭怡綪、張福林、李冠誼、王瑞琛、王靜彤（原名王美月）、
黃雅玲、陳嘉銘之證述（各於原判決附表三所載之時間，在渣打
公司內，向上訴人等借用如該表所載之款項，利息以每借款新台
幣《下同》一萬元，每十天約收取一千五百元至二千元；其中證
人王瑞琛並稱：伊於民國九十二年九月二十二日下午三時三十分
許，在台南市華爾滋舞廳附近，因借款未還，遭上訴人甲○○、
綽號「主任」之人強押至渣打公司約三小時餘各等情），及卷附
證人張福林、郭怡綪、李冠誼、時榮貴之客戶資料各一份、陳嘉
銘、張福林、郭怡綪身分證影本、陳嘉銘、黃雅玲之本票各一紙
、陳文姬、王美月之本票各三紙、王美月汽車駕駛執照影本一紙
、記載郭慶典還款紀錄及郭慶典身分證一紙、吳佳蓉、黃旗家、
林主一之本票各二紙、客戶資料、動產租賃契約暨租賃標的照片
各一紙、黃旗家身分證一紙、扣案渣打公司帳冊一本、客戶基本
資料一百八十四張、刊登報紙底稿一張、公司名片一盒，房屋租
賃契約書一份、營利事業登記證一張、客戶借錢本票等資料七十
份、電腦一組、行動電話二支等證據資料，而為論斷，已敘述其
所憑之證據及認定之理由。而以上訴人等否認常業重利及妨害自
由之犯行，及上訴人乙○○辯稱：渣打公司是向客戶買入電器、
家具、電腦等物，再出租予客戶並收取租金，並未從事放款及收
取重利；上訴人甲○○辯以：並非渣打公司員工，亦未妨害王瑞
琛之自由，借款予王瑞琛，僅犯一般重利罪各等語，為飾卸之詞
，並無足取，在理由內依憑調查所得證據詳加指駁；並說明：
（一）證人時榮貴、李冠誼、王靜彤係向上訴人乙○○所經營之
渣打公司借貸金錢應急，而非以彼等所有或占有之機車等物出賣
與渣打公司，再由渣打公司以所有人或占有人之地位出租予證人
時榮貴等人，況且證人時榮貴等所有或使用之機車於借貸後亦無
辦理過戶登記，或將承租之物交付與渣打公司占有，而僅於證人
時榮貴清償後，始將簽發之本票、證件返還證人時榮貴，益證乙
○○經營之渣打公司，係以金錢供人借貸之方式從事放款行為。
參酌上訴人乙○○亦供述：「因為車子是他太太（時榮貴）的，
但又急需用這筆錢，所以我跟證人講車子不是你的不能辦理過戶
，所以要拍照讓他簽名證明不是贓車，把這筆錢以買賣融資的方
式借給他，他還錢後我們會把這些資料還給他。」云云，益證渣
打公司係直接放款予時榮貴等人，並非被害人等先以機車賣予渣
打公司，再由渣打公司出租與證人時榮貴等。（二）被害人郭慶
典、吳佳蓉、黃旗家、林主一雖經第一審傳喚未到庭，亦未於偵
查中到案具結證述被害經過，惟扣案之證物中有：渣打公司帳冊
乙份，載明郭慶典還款紀錄及郭慶典身分證一紙、吳佳蓉開立之
本票二紙、客戶資料、動產租賃契約暨租賃標的照片各一紙、黃
旗家開立之本票二紙暨身分證一紙及林主一開立之本票二紙，乙
○○經營之渣打公司既以從事貸放業務，預扣利息、留存客戶資
料及身分證等證件等方式為貸放款項之模式，郭慶典等被害人若
非向渣打公司貸款，豈有開立本票或留存身分證影本給渣打公司
或按期還款給渣打公司之理，而警方係同一時間查扣上開資料，
堪認渣打公司亦應以相同貸放方式，貸放款項給被害人郭慶典等
人，即以借款每一萬元，每十天收取二千元不等之利息，並預扣
第一個月利息及要求借款人簽發借貸金額二倍之本票及留存身分
證。（三）上訴人甲○○於偵查中供稱：在九十二年間借一萬五
千元給王瑞琛，王瑞琛實拿一萬三千元，每十天算一次利息二千
元等語，雖與證人王瑞琛於第一審審理時證以：向甲○○借二萬
元，有押身分證原本，利息十天一期，利息二千二百五十元云云
，就借款本金及利息之金額不一，惟互參二人陳述之借款情節，
足認上訴人甲○○確有貸放款項予王瑞琛，並收取重利。又證人
王瑞琛指訴被押持至渣打公司之情節，經訊據上訴人甲○○供稱
：「（九十二年九月二十二日為何要帶王瑞琛到渣打公司？）我
遇到王瑞琛的地方附近沒有朋友，也沒有什麼地方可以去。」等
語不諱，足見證人王瑞琛所述上情，堪以採信，且甲○○若非為
渣打公司員工，該公司豈容外人入內聚眾打人？足見上訴人甲○
○並非僅至渣打公司泡茶聊天，而是渣打公司員工無誤。另其於
第一審審理時所辯：是透過第三人借款及交款予王瑞琛，不悉如
何計算利息及計息期間，亦未拿取王瑞琛之本票云云。惟上訴人
甲○○如僅出資借貸第三人，不悉王瑞琛之借款期間及利息計算
方式，豈有逕向王瑞琛追索借款之可能，其應係受僱於渣打公司
，並負責催討該公司貸放之款項及利息至明。再甲○○既以放貸
獲取重利為生，縱有從事防水工程業務，仍無礙其常業重利犯行
之成立。（四）渣打公司雖要求借款人書立動產租賃契約或買賣
契約，惟前開契約所載標的原屬借款人所有，借款後仍由借款人
使用，與一般買賣或租賃契約係由出賣人或出租人先自行取得標
的物所有權後，再移轉買受人或承租人占有之型態不同。而本件
借款人均需再開具借款金額二倍面額之本票作為擔保，亦足見借
款人顯無買賣或租賃之真意，上訴人等所立契約，實則為收取重
利，及規避刑責，要求借款人所為之脫法行為。彼等以索取每一
萬元，每十天收取一千元至二千元不等之利息（相當於月息30％
至60％左右即年利率高達360％至720％左右），遠逾法定最高利
率週年利率百分之二十之十數倍以上，自屬與原本顯不相當之重
利。又上訴人等收取之利息甚高，被害人郭慶典等人若非急需用
錢紓困，豈有支付如此高額利息而借款之理？足認上訴人等係趁
被害人等出於急迫而為借貸，再上訴人等以公司型態方式經營放
款業務，並於報章刊登廣告以招徠顧客，顯係恃以維生之理由。
從形式上觀察，原判決並無違背法令之情形存在。上訴意旨略稱
：(一)乙○○已否認甲○○為其公司員工，而甲○○將證人王瑞琛
帶往渣打公司，意在商討還債事宜，且被害人等均未曾證述甲○
○為渣打公司之員工，原判決對此並未敘明不予採信之理由，自
有判決理由不備之違誤。再王瑞琛若於九十二年九月二十二日遭
受上訴人甲○○妨害自由，何以延至同年月二十六日始才報案。
(二)扣案物品中有證人時榮貴等人與渣打公司所簽之「買賣暨租賃
契約書」，足認證人時榮貴等將其所有之動產如機車等物，出賣
予渣打公司，再由渣打公司依當事人之請求，再出租予證人時榮
貴等，豈可因當事人之單方否認，推定本件為借貸關係。另本件
除證人時榮貴之機車為其配偶所有，無法過戶外，其餘之證人，
若係出售機車，均有過戶予渣打公司，原判決之認定與卷內資料
不合。(三)一般合法立案之租賃公司，皆會留存當事人之身分資料
及債權憑證，渣打公司依同一方式留存相關資料，並無違誤，再
原判決並未查證所謂之「被害人」借款時，是否有急迫、輕率或
無經驗之情事，亦有證據調查未盡之違誤等語。惟查：（一）證
據之取捨，為事實審法院之職權，倘其採證認事並不違背證據法
則，即不得任意指為違法。依原判決理由之記載，已說明乙○○
雖僅供認僱用張宗強一人，被害人王瑞琛等人亦未直接證述甲○
○為渣打公司員工之情事，惟參以乙○○證述甲○○幾乎每日至
渣打公司，甲○○亦供承經常出入該公司，並於借款人未能清償
時，押持至渣打公司等情，若甲○○非為該公司員工，豈能任意
在渣打公司內聚眾打人，足認甲○○確為該公司員工，再被害人
郭慶典等人若非急需用錢紓困，豈有願意背負高額利息而向上訴
人等借款，足認被害人等確因出於急迫始為借貸之理由，核無判
決理由不備及證據調查未盡之違誤情形。上訴意旨並未依據卷內
訴訟資料而為指摘，自非合法之第三審上訴理由。（二）其餘上
訴意旨，則置原判決之明白論斷於不顧，或仍持原判決已說明理
由而捨棄不採之陳詞辯解，再為事實上之爭執，或就屬於事實審
法院採證認事職權之行使，或就同一證據資料為相異之評價，或
就不影響於判決本旨之枝節事項，全憑己見，任意指摘，難謂已
符合首揭法定上訴第三審之要件。上訴人等二人就常業重利及甲
○○就其牽連犯剝奪行動自由罪部分之上訴均違背法律上之程式
，應予駁回。又本件上訴人甲○○所犯刑法第三百零五條、第二
百七十七條第一項之恐嚇危害安全及傷害罪部分，依刑事訴訟法
第三百七十六條第一款之規定，屬不得上訴於第三審之案件，雖
本件其牽連之刑法第三百四十五條之常業重利及第三百零二條第
一項之剝奪行動自由罪，得提起第三審上訴，傷害等輕罪部分依
法得併予提起上訴，但以該常業重利及剝奪行動自由罪部分之上
訴合法為前提，茲該重罪部分之上訴既不合法，應從程序上予以
駁回，有如前述，自不生因牽連犯罪之上訴不可分問題，對於該
輕罪之傷害等罪部分之上訴，亦為法所不許，應併予駁回。
據上論結，應依刑事訴訟法第三百九十五條前段，判決如主文。
中    華    民    國  九十五  年    六    月  二十三  日
                      最高法院刑事第六庭
                          審判長法官  邵  燕  玲
                                法官  張  清  埤
                                法官  陳  世  雄
                                法官  陳  朱  貴
                                法官  張  春  福
      本件正本證明與原本無異
                                      書  記  官
中    華    民    國  九十五  年    六    月   三十   日
                                                   Ｒ


司法院資訊處製作；財團法人民間司法改革基金會備份。
